【裁判字號】    97,重訴更(一),2
【裁判日期】    970530
【裁判案由】    損害賠償
【裁判全文】
臺灣高等法院臺中分院民事判決  97年度重訴更(一)字第2號
原      告  丁○○○
            庚○○
            乙○○
            甲○○
            丙○○
上五人共同
訴訟代理人  朱清雄 律師
被      告  己○○
被      告  光泉牧場股份有限公司
法定代理人  戊○○
訴訟代理人  辛○○
上列當事人間請求損害賠償事件，本院中華民國96年8月29日95
年度重訴字第29號判決經最高法院第一次發回更審，本院於97
年5月20日言詞辯論終結，判決如下：
    主  文
被告應連帶給付原告丁○○○新台幣肆萬伍仟參佰捌拾玖元，
原告庚○○新台幣肆拾柒萬貳仟伍佰壹拾肆元，原告乙○○
新台幣柒萬伍仟元，原告甲○○新台幣柒萬伍仟元，原告丙
○○新台幣捌萬玖仟柒佰元，及均自民國九十五年十月十二日起
至清償日止，按年息百分之五計算之利息。
原告其餘之訴駁回。
第二審訴訟費用（除確定部分外）及發回前第三審由被告連帶負
擔十分之四，餘由原告負擔。
原告假執行之聲請駁回。
    事實及理由
壹、原告方面：
  1.原告起訴主張：被告己○○係「光泉牧場股份有限公司（以
    下簡稱：光泉公司）」之送貨員，平日均需駕駛貨車運送貨
    物，駕駛為其業務，於民國（下同）95年1月2日下午2時45
    分許，駕駛所屬光泉公司所有之車牌號碼8Ｖ－3459號自用
    小貨車沿彰化縣員林鎮○○路由南往北行駛，途經彰化縣員
    林鎮○○路與惠安街口時，原應注意車前狀況，並隨時採取
    必要之安全措施，而依當時情形天候晴、日間有自然光線、
    柏油路面乾燥、無缺陷、無障礙物、視距良好等一切情狀，
    並無不能注意之情事，竟疏未注意，適有由江慶麟酒醉騎乘
    車牌號碼ＳＳＥ－427號輕型機車，沿彰化縣員林鎮○○路
    由北向南行駛至莒光路與惠安街路口而欲左轉惠安街，江慶
    麟亦因酒後精神不佳、反應力慢，未能注意車前狀況及轉彎
    車應讓直行車先行，即貿然左轉致所騎乘機車右側車身遭己
    ○○所駕駛之前揭自小貨車右前車頭追撞，致江慶麟人車倒
    地經送醫急救後，仍因頭部外傷、腹部挫傷致顱內出血及腹
    內出血，延至95年1月7日上午11時50分許不治死亡。被告並
    因業務過失致死罪名，經本院判處有期徒刑5月確定，亦有
    判決書可稽。
  2.依民法第184條1項規定：因故意或過失，不法侵害他人之權
    利者，負損害賠償責任。第188條第1項前段：受僱人因執行
    職務，不法侵害他人之權利者，由僱用人與行為人連帶負損
    害賠償責任．．．。第193條1項：不法侵害他人之身體或健
    康者，對於被害人因此喪失或減少勞動能力或增加生活之需
    要時，應負損害賠償責任。第195條第1項：不法侵害他人之
    身體、健康、名譽或自由者，被害人雖非財產上之損害，亦
    得請求賠償相當之金額。查被告己○○係被告光泉公司之受
    僱人，其既於95年1月2日駕駛公司車輛過失肇事致江慶麟死
    亡，自應由被告己○○與被告光泉公司連帶負損害賠償責任
    。原告等聲明：求為判決：被告等應連帶給付原告丁○○
    ○新台幣481,554元，被告等應連帶給付原告庚○○新台幣
    851,054元，被告等應連帶給付原告乙○○新台幣300,000元
    ，被告等應連帶給付原告甲○○新台幣300,000元。被告等
    應連帶給付原告丙○○新台幣339,200元，及均自起訴狀送
    達翌日起至清償日止按年息百分之五計算之利息。訴訟費
    用由被告等負擔。請准供擔保宣告假執行。（本院前審判
    決原告敗訴部分，原告並未聲明不服。）
貳、被告方面：
一、被告等2人則以：
  (一)聲明：原告之訴及假執行之聲請駁回。
  (二)陳述：伊之過失程度較輕，又原告要求之賠償金額過高，伊
          無法負擔。
參、兩造不爭執之事實（見本院卷第71至73頁、第84頁、第91頁
    ）：
一、被告己○○係光泉公司之送貨員，平日均需駕駛貨車運送貨
    物，駕駛為其業務，於95年1月2日下午2時45分許，駕駛所
    屬光泉公司所有之車牌號碼8Ｖ－3459號自用小貨車沿彰化
    縣員林鎮○○路由南往北行駛，途經彰化縣員林鎮○○路與
    惠安街口時，原應注意車前狀況，並隨時採取必要之安全措
    施，而依當時情形天候晴、日間有自然光線、柏油路面乾燥
    、無缺陷、無障礙物、視距良好等一切情狀，並無不能注意
    之情事，竟疏未注意，適有由江慶麟酒醉騎乘車牌號碼ＳＳ
    Ｅ－427號輕型機車，沿彰化縣員林鎮○○路由北向南行駛
    至莒光路與惠安街路口而欲左轉惠安街，江慶麟亦因酒後精
    神不佳、反應力慢，未能注意車前狀況及轉彎車應讓直行車
    先行，即貿然左轉致所騎乘機車右側車身遭己○○所駕駛之
    前揭自小貨車右前車頭追撞，致江慶麟人車倒地經送醫急救
    後，仍因頭部外傷、腹部挫傷致顱內出血及腹內出血，延至
    95年1月7日上午11時50分許不治死亡。被告己○○並因業務
    過失致死罪名，經本院判處有期徒刑5月確定，業經依職權
    調閱本院95年度交上訴字第2042號刑事全卷查明無訛。
二、上開刑事卷內之道路交通調查表、道路交通事故現場圖、彰
    基病例摘要。
三、被害人江慶麟測得血液酒精濃度高達255.1MG/DL，有酒精測
    定記錄表附於上開刑事卷內可稽。
四、庚○○支出喪葬費用285,000元，及骨灰安置費用138,750元
    。
五、本院依職權調得電子稅務閘門財產所得明細表之兩造所得、
    財產狀況。
六、原告陳報之原告等五人之學歷、職業、收入，被告等2人均
    不爭執。
七、關於丁○○○的受扶養期間主張以七年計算，庚○○部分也
    是以七年計算，每年請求金額七萬四千元，被告等2人均不
    爭執。
八、被害人江慶麟尚有弟弟及妹妹各一人，有戶籍謄本為證（本
    院卷第92、93頁）。
肆、本院之判斷：
一、被害人江慶麟因被告己○○之過失行為致死，原告丁○○○
    為被害人之母，原告庚○○為被害人之配偶，原告乙○○、
    甲○○、丙○○為被害人之子女，此有戶籍謄本可證（本院
    卷92、93頁、本院95年度交附民字第190號卷第7至9頁）。
    按依民法第184條第1項規定：因故意或過失，不法侵害他人
    之權利者，負損害賠償責任。同法第188條第1項前段：受僱
    人因執行職務，不法侵害他人之權利者，由僱用人與行為人
    連帶負損害賠償責任．．．。同法第193條第1項：不法侵害
    他人之身體或健康者，對於被害人因此喪失或減少勞動能力
    或增加生活之需要時，應負損害賠償責任。同法第195條第1
    項：不法侵害他人之身體、健康、名譽或自由者，被害人雖
    非財產上之損害，亦得請求賠償相當之金額。查被告己○○
    係被告光泉公司之受僱人，此亦為光泉公司所自認，其既於
    95年1月2日駕駛公司車輛過失肇事致人死亡，自應由被告己
    ○○與被告光泉公司連帶負損害賠償責任。
二、茲就原告請求賠償之金額，是否應予准許，分述如下：
（一）喪葬費：因被告己○○之行為，致被害人死亡，原告庚○
      ○共支出喪葬費285,000元，及支出骨灰安置費用138,750
      元，且被告等2人亦不爭執，依民法第192條第1項之規定
      ，應予准許。
（二）扶養費：
    1.原告丁○○○為被害人之母，業經原告提出戶籍謄本為證
      ，有戶籍謄本在卷可按（見本院卷第92頁背面），丁○○
      ○主張受被害人扶養，被害人現年58歲，工作年限65歲，
      尚有7年工作餘年，故原告尚可受被害人7年之扶養，所得
      稅免稅額每年74,000元，依霍夫曼係數計算74,000元×
      6.0000000＝453,886元，被告亦不爭執。然對原告丁○○
      ○負扶養義務者，除被害人江慶麟外，尚還有其子女即江
      純純、江慶芸，亦負共同扶養原告丁○○○之義務。是被
      害人江慶麟應負之扶養義務比例為3分之1。故而，原告丁
      ○○○可請求被告己○○等2人賠償之扶養費用為151,295
      元（453,886元÷3＝151,295元）
    2.原告庚○○為被害人之配偶，有戶籍謄本在卷足憑（見本
      院卷第93頁）。依最高法院79年台上2629號判例所示，配
      偶之受扶養不以無謀生能力為必要，原告主張得受被害人
      7 年之扶養，爰同丁○○○之請求計算計453,886元之損
      害賠償，被告不爭執。然對原告庚○○負扶養義務者，除
      被害人江慶麟外，尚還有其子女即乙○○、江巧文，亦負
      共同扶養原告庚○○之義務。是被害人江慶麟應負之扶養
      義務比例為3分之1。故而，原告庚○○可請求被告己○○
      等2人賠償之扶養費用為151,295元（453,886元÷3＝151,
      295元）
    3.原告丙○○為被害人之三女，有戶籍謄本在卷可稽（見本
      院卷第93頁），雖已成年，但現尚就讀亞東技術學院四年
      級，依法仍受被害人扶養，及支付教育費，爰依申報所得
      稅之規定，請求學費扣除額24,000元，及扶養費74,000元
      。然對原告丙○○負扶養義務者，除被害人江慶麟外，還
      有其母庚○○。是被害人江慶麟應負之扶養義務比例為2
      分之1。故而，原告丙○○可請求被告己○○等2人賠償之
      扶養費用為49,000元（24,000＋74,000元÷2＝49,000元
      ）
（三）慰撫金：
    1.按人命無價，親人遭車禍喪生，親情深重者，莫不哀慟終
      身，原告丁○○○為被害人江慶麟之母。惟慰撫金數額之
      酌定非不可斟酌被害人之身分、地位及加害行為、加害人
      之身分、地位、家庭經濟或能力，請求人所受痛苦之程度
      等一切情狀（最高法院48年度台上字第1982號判決要旨參
      照）。本院衡量原告丁○○○小學畢業，93、94年所得分
      別為23,760、76,930元，投資4筆分別為永豐餘造紙股份
      有限公司、光寶科技股份有限公司、中國人造纖維股份有
      限公司、臺灣化學纖維股份有限公司共155,830元；而被
      告己○○高中畢業，為光泉公司司機，以送貨為業，月薪
      約二萬五千元到三萬元，93、94年薪資所得與獎金給予分
      別共為329,107元、395,300元，名下無財產，經濟狀況非
      佳，有本院依職權調取之稅務電子閘門財產所得調件明細
      表附卷可佐。（見本院卷第13頁至19頁、57頁60頁）；而
      查被告己○○係光泉牧場股份有限公司之員工，為該公司
      之送貨員，光泉牧場股份有限公司登記資本額為961,119
      （仟）元，此有該稅務電子閘門營利事業暨扣繳單位稅籍
      資料調件明細表在卷可憑（見本院卷第61頁），被害人是
      經營家族式洗車廠，收入尚可，而原告丁○○○為被害人
      之母，年老而受白髮人送黑髮人之苦，遽遭喪子之變故，
      乃屬人生至慟，其內心悲痛，令人不能忍。本院審酌兩造
      之學識、經濟、身分狀況，及原告丁○○○所受精神痛苦
      之程度等一切情狀，認請求慰撫金100萬元，尚為允當，
      應予准許。
    2.原告庚○○之配偶受被告己○○過失致死，查被害人與原
      告庚○○鶼鰈情深，原期能百年好合，攜手偕老，卻因被
      告己○○之過失行為，驟失人生重要伴侶，每每午夜夢迴
      ，淚濕枕蓆，其至哀至痛，是其請求精神慰撫金，自屬有
      據，而原告庚○○高商畢業，現任職埔心農會近30年，年
      薪772,826元，93、94年薪資所得、利息所得、營利所得
      分別為771,904元、675,796元，土地7筆、房屋2筆等情，
      有本院依職權調取之稅務電子閘門財產所得調件明細表在
      卷足參（見本院卷第20頁至25頁），且為被告所不爭執，
      本院參酌兩造之學識、經濟、身分狀況，及原告庚○○所
      受精神痛苦之程度等一切情狀，故其請求200萬元之撫慰
      金以稍彌補其內心之傷痛，本院認尚屬適當，應予准許。
    3.原告乙○○、甲○○、丙○○為被害人之長女、次女、三
      女，無緣讓父親見其等結婚生子，人生必有遺憾，且突然
      喪父，至為悲悽。本院衡以原告乙○○嘉南科大畢業，現
      任職德商慧能工程有限公司，任專案經理，93、94年所得
      分別為404,337元、465,872元，土地12筆、田賦6筆、房
      屋3筆；原告甲○○，雲科大畢業，任職中華航空空服員
      ，93、94所得分別為348,435元、640,055元，土地12筆、
      田賦6筆、房屋3筆、投資中華航空股份有限公司1筆14,80
      0元；原告丙○○，亞東技術學院畢業，任職日商臺灣星
      店股份有限公司，93、94年所得分別為5,220元、800元，
      土地12筆、田賦6筆、房屋3筆等情，有本院所調取之稅務
      電子閘門財產所得調件明細表附卷足參（見本院卷第26頁
      至35頁、第36頁至46頁、第47頁至56頁），且為被告所不
      爭執，本院參酌兩造之學識、經濟、身分狀況，及原告乙
      ○○、甲○○、丙○○所受精神痛苦之程度等一切情狀，
      認為併請求各為125萬元之慰撫金，應予准許，逾此金額
      部分為無理由，應予駁回。
    4.綜上，被告等應連帶給付原告丁○○○1,151,295元，原告
      庚○○2,575,045元，原告乙○○1,250,000元，原告張妙
      文1,250,000元，原告丙○○1,299,000元。
（四）另按被害人江慶麟因酒精濃度過量駕駛輕機車，左轉彎未
      讓對向直行車先行，為肇事主因。己○○駕駛自小貨車未
      注意車前狀況，為肇事次因，有刑事卷鑑定報告附卷可查
      。本院衡酌兩造之過失程度為7比3，即被害人應負百分之
      70之過失責任，依過失相抵比例，被告應連帶賠償原告丁
      ○○○345,389元（1,151,295×30﹪＝345,389），原告
      庚○○772,514元（2,575,045×30﹪＝772,514），原告
      乙○○375,000元（1,250,000×30﹪＝375,000），原告
      甲○○375,000元（1,250,000×30﹪＝375,000），原告
      丙○○389,700元（1,299,000×30﹪＝389,700）。
（五）末按保險人依強制汽車責任保險法規定所為之保險給付，
      視為被保險人損害賠償金額之一部分，被保險人受賠償請
      求時，得扣除之；因汽車交通事故死亡，得向保險人請求
      保險給付之請求權人，為受害人之遺屬，其順位如下：一
      、父母、子女及配偶，二、祖父母，三、孫子女，四、兄
      弟姐妹；同一順位之遺屬有數人時，按人數平均分配保險
      給付；強制汽車責任保險法第32條、第11條第1項第2款、
      第2項分別定有明文。本件強制險1,500,000元，業經庚○
      ○領取完畢，為兩造所不爭，該強制險1,500,000元，依
      上開規定，原告等5人同為強制汽車責任保險法第11條第1
      項第2款所定之請求權人，按人數5人平均分配取得，每1
      人各取得為30萬元，故此部分之金額自應扣除。扣除後，
      原告丁○○○得向被告請求賠償之金額為45,389元，原告
      庚○○得向被告請求賠償之金額為472,514元，原告乙○
      ○得向被告請求賠償之金額為75,000元，原告甲○○得向
      被告請求賠償之金額為75,000元，原告丙○○得向被告請
      求賠償之金額為89,700元。
（六）從而，原告等人依侵權行為之法律關係，請求被告連帶給
      付原告丁○○○45,389元，給付原告庚○○472,514元，
      給付原告乙○○75,000元，給付原告甲○○75,000元，給
      付原告丙○○89,700元，及均自95年10月12日起至清償日
      止，按週年利率百分之5計算之利息，為有理由，應予准
      許；逾此範圍之請求，即非正當，應予駁回。
三、上開應准許部分，本判決所命給付金額未逾150萬元，依法
    不得上訴第三審，經本院判決後即告確定，原告聲請供擔保
    准為假執行之宣告，核無必要，並予敘明。
四、本件事證已臻明確，兩造其餘攻擊防禦方法及舉證，經核均
    與判決結果不生影響，爰無庸一一論述，附此敘明。
據上論結，本件原告之訴為一部有理由，一部無理由，依民事訴
訟法第79條、第85條第2項，判決如主文。
中    華    民    國    97    年    5     月    30    日
                  民事第二庭    審判長法  官  邱森樟
                                      法  官  謝說容
                                      法  官  蔡秉宸
以上正本係照原本作成。
不得上訴。
                                      書記官  洪麗華
中    華    民    國    97    年    6     月    2     日
                                                      Ａ


司法院資訊處製作；財團法人民間司法改革基金會備份。
